【裁判字號】    98,重訴,200
【裁判日期】    990407
【裁判案由】    返還不當得利
【裁判全文】
臺灣臺北地方法院民事判決             98年度重訴字第200號
原      告  丙○○
訴訟代理人  顏火炎律師
被      告  上海商業儲蓄銀行股份有限公司
法定代理人  戊○○
訴訟代理人  蔡鴻斌律師
            藍弘仁律師
上列當事人間返還不當得利事件，本院於中華民國99年3月17日
言詞辯論終結，判決如下：
    主  文
原告之訴及假執行之聲請均駁回。
訴訟費用由原告負擔。
    事實及理由
一、原告主張：原告於民國97年4月8日與訴外人展銀證券投資股
    份有限公司（下稱展銀公司）簽訂展銀證券投資顧問委任契
    約，由原告委任訴外人展銀公司提供投資諮詢服務，並由展
    銀公司之受僱人即訴外人乙○○任原告之理財專員，嗣後原
    告即陸續依訴外人乙○○分析及建議購買海外基金，並依其
    提供之銀行帳戶匯款，原告分別於97年4月8日由日盛銀行外
    幣帳戶匯出港幣540,160元購買「City Credit Investment
    Bank Limited」海外基金、於98年4月9日由國泰世華銀行帳
    戶匯款新臺幣（以下未註明幣別者皆同）500萬元至日盛銀
    行敦化分行購買「德信精選策略組合證券投資信託基金」、
    於98年4月9日自大眾銀行匯款1557,030元至兆豐銀行城中分
    行匯款科購買「CCIB PRODUCT NOMINEES LIMITED-ASBGF 」
    海外基金、於98年4月10日自日盛銀行外幣帳戶取出港幣1萬
    元購買「City Credit Investment Bank Limited」海外基
    金、於98年4月22日自國泰世華銀行外匯存款提出歐元10 萬
    元購買「City Credit Asset Management Limited」海外基
    金、於98年5月8日由原告匯款15,377,500元至兆豐銀行匯兌
    科，經兆豐銀行匯兌美金50萬元購買「EQUITY TRUST（L ）
    Limited-ASBG」海外基金，上開銀行均有提供匯款單、電匯
    證明書及海外基金之對帳單，故原告就乙○○係將款項匯給
    銀行再由銀行匯給予海外基金之事實未曾懷疑，且款項既然
    匯入銀行專戶，係由銀行為原告匯款，銀行亦僅能以原告名
    義匯出款項購買海外基金，基金贖回亦僅能將款項匯回原告
    帳戶，訴外人展銀公司或乙○○及其他第三人無從接觸原告
    匯至銀行之款項。原告上開匯款已近2,500萬元，且均收受
    對帳單，投資報酬率尚佳。原告始再依訴外人乙○○指示，
    陸續自原告在國泰世華銀行開設之000000000000號帳戶匯款
    至被告忠行分行，其中於97年6月25日匯款1,200萬元、97年
    7月9日匯款100萬元、97年7月10日匯款450萬元、97年8月8
    日匯款450萬元，共計2,200萬元。嗣原告於97年10月間向訴
    外人乙○○表示欲贖回購買之基金，惟訴外人乙○○表示並
    未購買基金，原告乃向被告忠孝分行請求領回前所匯入之
    2,200萬元，詎該筆款項已由被告銀行抵充作訴外人乙○○
    購買外匯之價金。原告係受訴外人乙○○所騙，誤以為被告
    有參與海外基金投資事宜而匯款2,200萬元至被告忠孝分行
    ，事後既證明並非真實，則被告收受原告之2,200萬元係屬
    無法律上原因而受利益，並致原告受有損害，且訴外人乙○
    ○並無代領原告金錢之權利，被告對訴外人乙○○所為之給
    付，對原告不生清償之效力，被告應依民法第179條、第182
    條第2項規定，負返還其利益及附加利息之責任，為此先就
    其中1,000萬元提起本件訴訟等語。並聲明：(一)被告應給付
    原告1,000萬元及自97年8月9日起至清償日止，按週年利率
    5%計算之利息。(二)原告願供擔保請准宣告假執行。
二、被告則以：訴外人乙○○係於97年6月25日至被告忠孝分行
    表示欲代理原告匯款至國外，因原告未於被告銀行開立帳戶
    ，因此詢問被告之業務帳戶，並表示結匯款項將匯入該帳戶
    ，嗣原告果依訴外人乙○○所稱自國泰世華銀行匯入1,200
    萬元，訴外人乙○○並於當日下午至被告忠孝分行，以原告
    名義將前開款項結匯匯出美金219,160元及美金10萬元，所
    餘款項則以自己名義結匯港幣587,154.61元並存入其在被告
    開立之外幣帳戶，而原告於97年7月9日匯入之100萬元、97
    年7月10日匯入之450萬元、97年8月8日匯入之450萬元，由
    訴外人乙○○分別結匯美金32,873.11元、美金147,953.31
    元、歐元2萬元及美金114,248.95元後，均存入其在被告開
    立之外幣存款帳戶，原告所匯入之2,200萬元，其中1,200萬
    元係以原告及乙○○名義申請結匯，其餘1,000萬元則為乙
    ○○以自己名義申請結匯，被告收取原告所匯款項，乃基於
    訴外人乙○○代理或自為外匯交易之契約關係，訴外人乙○
    ○用以支付買匯款項之取得原因為何，乃原告與訴外人乙○
    ○間之內部關係，與被告無涉。原告匯款至被告之帳戶僅係
    縮短給付之性質，原告主張被告獲有不當得利，與法不合。
    又原告依其理財專員即訴外人乙○○指示匯款進行投資之過
    程中，訴外人乙○○即曾陸續將部分款項匯回予原告，而原
    告於發現遭訴外人乙○○詐欺後，亦不斷向其催討並同時向
    訴外人乙○○之僱用人即訴外人展銀公司施壓要求損害賠償
    ，訴外人乙○○分別於97年7月8日、97年7月18日、97年11
    月11日、97年11月25日匯款3,000，842元、3,025,636元、
    150萬元、500萬元予原告。97年11月6日原告告知被告銀行
    忠孝分行客戶服務經理即訴外人丁○○○○訴外人展銀公司
    取得1,316,000元；98年1月14日訴外人展銀公司負責人訴外
    人甲○○匯款5,434,000元予原告，則原告因此自乙○○及
    展銀公司已獲償19，276,478元（3,000,842+3,2+3,025,636
    +1, 316,000+1,500,000+5,000,000,000+5,34,000=19,276,
    478），加計訴外人乙○○確實代理匯款之304萬元，總金額
    已逾2,200萬元（19,276,478+3,040,000=22,316, 478），
    原告已無損害，其向被告請求返還不當得利自無理由。再者
    ，原告匯入款項之帳戶乃被告之專屬帳戶，該款項匯入後即
    屬被告所有，原告指摘被告竟讓訴外人乙○○代領原告所有
    之款項，容有誤解，並不足採。退步言之，縱認被告有不當
    得利，惟被告自始至終均屬善意，且被告於原告匯入款項之
    當日已將等值之外幣交付訴外人乙○○，其或以原告之名義
    匯出或存入其於被告開立之外幣帳戶，該款項既經訴外人乙
    ○○取走，即被告所受利益已不存在，依民法第182條第1項
    規定，被告並無返還義務，是原告請求被告返還1,000萬元
    ，並無理由等語置辯。並聲明：(一)原告之訴及假執行之聲請
    均駁回。(二)被告如受不利判決，願供擔保請准宣告免為假執
    行。
三、兩造於本院98年5月25日言詞辯論期日協商整理爭點，兩造
    不爭執事項及爭執之事項分別如下：
  (一)兩造不爭執事項：
  1.原告於97年6月25日匯款1,200萬元至被告業務帳戶，乙○○
    於同日在被告之忠孝分行，以原告名義將前開款項結匯匯出
    美金21萬9,160元及美金10萬元，所餘款項則以自己名義結
    匯港幣58萬7,154.61元並存入其在被告開立之外幣帳戶。
  2.原告於97年7月9日匯款100萬元至被告業務帳戶，乙○○於
    同日結匯美金3萬2,873.11元並存入其在被告開立之外幣存
    款帳戶。
  3.原告於97年7月10日匯款450萬元至被告業務帳戶，乙○○於
    同日結匯美金14萬7,953.31元並存入其在被告開立之外幣存
    款帳戶。
  4.原告於97年8月8日匯款450萬元至被告業務帳戶，乙○○於
    同日結匯歐元2萬元及美金11萬4,248.95元後，存入其在被
    告開立之外幣存款帳戶。
  5.原證一至原證四之國泰世華銀行網路交易回條、被證一至四
    之匯出匯款記錄及外匯存款對帳單之形式為真正。
  6.原告於97年4月8日與展銀公司簽訂展銀證券投資顧問委任契
    約，由原告委任展銀公司提供投資諮詢顧問服務。
  7.乙○○為展銀公司業務員，乙○○為展銀公司提供投資諮詢
    顧問服務給原告，上開原告匯款之被告業務帳戶均是乙○○
    提供給原告。
  (二)兩造爭點：
  1.被告是否受有不當得利？原告是否已為相當之證明？
  (1)被告收受原告匯入之款項，有無法律上之原因？
  (2)原告是否受有損害？被告是否受有利益？二者間有無相當因
    果關係？
  2.若被告受有不當得利，其所受利益是否已不存在而免負返還
    責任？
四、本院就前開爭點審酌如下：
  (一)兩造就原告於97年6月25日匯款1,200萬元至被告業務帳戶，
    訴外人乙○○於同日在被告之忠孝分行，以原告名義將前開
    款項結匯匯出美金219,160元及美金10萬元，所餘款項則以
    自己名義結匯港幣587,154.61元並存入其在被告開立之外幣
    帳戶、原告於97年7月9日匯款100萬元至被告業務帳戶，訴
    外人乙○○於同日結匯美金32,873.11元並存入其在被告開
    立之外幣存款帳戶。原告於97年7月10日匯款450萬元至被告
    業務帳戶，訴外人乙○○於同日結匯美金147,953.31元並存
    入其在被告開立之外幣存款帳戶、原告於97年8月8日匯款
    450萬元至被告業務帳戶，訴外人乙○○於同日結匯歐元2萬
    元及美金114,248.95元後，存入其在被告開立之外幣存款帳
    戶等情均不爭執，並據原告提出國泰世華銀行網路交易回條
    及被告提出之匯出匯款記錄及外匯存款對帳單為證，此部分
    事實堪信為真實。
  (二)原告固主張其係因誤信訴外人乙○○之言，以為被告有海外
    基金投資代理契約之要約而依訴外人乙○○指示，陸續自原
    告在國泰世華銀行開設之帳戶匯款2,200萬元至被告忠孝分
    行，事後證實被告並無海外基金投資代理契約之要求，雙方
    意思不合致，被告自應返還前開款項云云，為被告所否認。
    按無法律上之原因而受利益，致他人受損害者，應返還其利
    益。雖有法律上之原因，而其後已不存在者，亦同。民法第
    179條定有明文。又第三人參與他人給付而發生之不當得利
    （「三人關係不當得利」或「三角關係不當得利」），不當
    得利請求權之當事人，應由給付關係決定之，例如在「縮短
    給付關係」或「指示給付關係」中，應認為同時存在二個基
    礎關係，即被指示人係為履行其與指示人間之約定，始向領
    取人（第三人）給付，被指示人對於領取人，原無給付之目
    的存在，如其基礎關係（原因行為）即對價關係、資金關係
    （補償或填補關係）均未有瑕疵（不成立、無效、撤銷）者
    ，固不生不當得利請求權，即令該對價關係（指示人與領取
    人間之關係）或資金關係（指示人與被指示人間之關係）具
    有瑕疵，亦僅於各該關係人間發生不當得利請求權而已，於
    被指示人與領取人間，因無給付關係，自無從成立不當得利
    之法律關係（最高法院94年台上字第1555號、92年度台上字
    第2581號判決意旨參照）。經查，本件被告係基於其與訴外
    人乙○○間之匯兌契約，而提供其業務帳戶之帳號予訴外人
    乙○○，供其將匯兌所需之資金匯入，而原告陸續匯入被告
    忠孝分行業務帳戶係單純基於訴外人乙○○之指示，原告訴
    訟代理人於言詞辯論時自陳「（原告如何知道要將系爭款項
    匯入被告的業務專戶？如何知道該業務專戶的帳號為何？原
    告有無向被告銀行申請給予該業務專戶的帳號？）都是乙○
    ○告知原告的，原告並未向被告銀行申請。因為以前有辦過
    好幾筆，都不曾發生問題，原告認為錢是匯入銀行，而不是
    匯給乙○○，應該沒有問題。」等語（見本院卷第116頁）
    ，又依被告所提出之匯出匯款記錄所示，原告於97年6月25
    日匯款1200萬元至被告業務帳戶後，確實曾匯出美金219,
    160元及美金10萬元至紐約匯豐銀行，購買「SHK CORP ORAT
    E ARBITRAGE MANAGER FUND」，足見原告係因乙○○之指示
    ，為履行其與乙○○間之約定，始匯款至被告忠孝分行業務
    帳戶，提供資金供乙○○為其投資海外基金，則原告與被告
    及訴外人乙○○間之給付關係應屬指示給付關係，依前開說
    明，被告是否構成不當得利，自應以被告與訴外人乙○○間
    之法律關係決之，與原告之行為無涉。
  (三)次按，意思表示之內容有錯誤，或表意人若知其事情即不為
    意思表示者，表意人得將其意思表示撤銷之。但以其錯誤或
    不知事情，非由表意人自己之過失者為限。因被詐欺或被脅
    迫而為意思表示者，表意人得撤銷其意思表示。但詐欺係由
    第三人所為者，以相對人明知其事實或可得而知者為限，始
    得撤銷之。民法第88條第1項、92條第1項分吸定有明文。本
    件原告固主張其係因誤信訴外人乙○○而匯款至被告業務帳
    戶云云。然查，原告僅係依訴外人乙○○之指示而匯款，其
    與訴外人乙○○間之債權契約縱因原告之意思表示有瑕疵而
    遭撤銷，然基於債之相對性原則，原告僅得向訴外人乙○○
    請求返還不當得利，被告取得原告所匯款項係基於與訴外人
    乙○○間之匯兌契約，原告僅係依訴外人乙○○之指示而付
    款，原告與被告間並未成立任何給付關係，則原告之意思表
    示縱有瑕疵，原告與被告間亦無從成立不當得利之法律關係
    。從而，原告依不當得利之法律關係，請求被告返還系爭匯
    款及其利息云云，並無依據，尚難准許。
五、綜上所述，本件原告依不當得利之法律關係，請求被告返還
    1,000萬元及法定遲延利息，為無理由，應予駁回。
六、本件事證已臻明確，兩造其餘攻擊防禦方法及未經本院援用
    之證據，核與本件判決結果無涉，爰不予逐一論駁，附此敘
    明。
七、原告之訴，既經駁回，其假執行之聲請亦失所附麗，應併予
    駁回。
八、據上論結，原告之訴為無理由，依民事訴訟法第78條，判決
    如主文。
中    華    民    國    99    年    4     月    7     日
                  民事第三庭    法  官  丁 蓓 蓓
以上正本係照原本作成
如對本判決上訴，須於判決送達後20日內向本院提出上訴狀
中    華    民    國    99    年    4     月    7     日
                                書記官  林 梅 珍

司法院資訊處製作；財團法人民間司法改革基金會備份。
